臺灣高等法院刑事判決　　　　　　　　 93年度上訴字第109號
上　訴　人　臺灣板橋地方法院檢察署檢察官
被　　　告　己○○
選任辯護人　郭宏義律師
被　　　告　丁○○
選任辯護人　張英郎律師
　　　　　　李師榮律師
被　　　告　戊○○
選任辯護人　侯俊安律師
被　　　告　庚○○
選任辯護人　楊金順律師
被　　　告　丙○○
指定辯護人　本院公設辯護人　王永炫
被　　　告　甲○○
選任辯護人　蔡明熙律師
上列上訴人因被告貪污治罪條例案件，不服臺灣板橋地方法院92
年度訴字第201號，中華民國92年8月28日第一審判決（起訴案號
：臺灣板橋地方法院檢察署88年度偵字第24246號 、89年度偵字
第19071號、90年度偵字第8780號），提起上訴 ，本院判決如下
：
    主  文
上訴駁回。
    理  由
一、公訴意旨略以：
  (一)被告己○○係臺北縣政府工務局施工管理課使用執照組組長
    ，被告丁○○係該局施工管理課技佐，均為依法令從事於公
    務之人員。緣被告己○○於民國82年至86年間，原擔任該局
    使用執照課（下簡稱使照課）負責臺北縣新莊市等地之使用
    執照之核發；被告丁○○88年間亦任職使照課，負責臺北縣
    樹林市使用執照之核發；被告戊○○為上頡工程事業有限公
    司（以下簡稱上頡公司）負責人，專事使用執照之代辦業務
    。被告己○○、丁○○於審核前述地區之使用執照時，藉核
    發執照職權之便，收受被告戊○○以交際費名義向麗屋建設
    事業股份有限公司（以下簡稱麗屋公司）等廠商收取新臺幣
    （下同）10萬元至20萬元不等賄賂，分述如下：
  1.84年間，麗屋公司在臺北縣新莊市○○街56巷8弄1至8號 ，
    興建龍閣社區（921大地震震垮）時 ，該社區Ｂ棟後方之連
    續壁，因與鄰房發生糾紛而內縮25公分，造成地下室及綠化
    空間面積不足及違法施工等情，該公司實際負責人蘇銀明（
    已死亡，另為不起訴處分）、工地主任即被告庚○○、營造
    商即被告乙○○（已死亡，另為不受理判決）、丙○○父子
    ，為順利取得使用執照，乃委託被告戊○○代辦申領手續，
    並打點承辦人，計交付10萬元代辦費及15萬元交際費，至84
    年10月，被告己○○至工地現場勘查時，被告戊○○即趁隙
    將15萬元交際費以現金交付與被告己○○，被告己○○收受
    後龍閣社區之使用執照果然於84年12月間核發。
  2.85年間，順誠營造股份有限公司（以下簡稱順誠公司）承攬
    臺北縣樹林市○○○○○街立體停車場工程，該工程於87年
    6、7月間完工後，一直無法取得使用執照，該公司負責人黃
    聰明、經理李建國等人，為圖順利取得使用執照，以領取工
    程款，亦委託被告戊○○代辦申領手續並打點承辦人，計交
    付5萬元之代辦費及15萬元之交際費 ，至88年4、5月間，被
    告丁○○至工地現場勘查時，被告戊○○亦於現場趁隙將15
    萬元之交際費，以現金給付被告丁○○，經被告丁○○收受
    後，該工程之使用執照於88年5月核發。
  (二)被告甲○○係臺北縣政府工務局使用執照課技士，於87年至
    88年間，負責臺北縣新店市建物使用執照之核發，為依據法
    令從事於公務之人員。馮文斌、陳清順（以上二人所涉行賄
    罪嫌，另為不起訴處分）係福鈺營造股份有限公司（下稱福
    鈺公司）董事，亦係臺北縣新店市第七號公園興建地下二層
    停車場之實際承造人，張聖麒係英發營造股份有限公司（下
    稱英發公司）負責人。緣於84年間，馮文斌、陳清順、張聖
    麒夥同友人共七人集資，欲投標上開地下停車場工程，乃借
    用英發公司之牌照前往投標並得標。該停車場頂版（停車場
    第一層平面，及公園地面層）依申請建築執照之設計圖，於
    車道第3、4柱位間，原設計有樓頂板（編號ＳＨ３），因新
    店市公所要求該部分覆土種植花木 ，其樓板高度需降低1.5
    公尺，致如依原設計圖 ，則車道入口高度將不足1米而無法
    進出，故負責設計監造之林言志建築師於工程正式發包前，
    即將該部分設計修正取消（ 修正取消面積為132.516平方公
    尺，依車道寬12.27公尺、長度10.8公尺計算而得 ），因該
    頂版係屬建築物結構，依建築法第39條、第87條規定，本需
    向工務局辦理變更設計，但林言志建築師並未依規定先辦理
    變更設計，工程完工後，承包商馮文斌、陳清順 ，乃以5萬
    元之代價委託被告戊○○代辦申領使用執照，同時交付10萬
    元，作為行賄工務局人員之交際費，被告戊○○受託後，乃
    以建築師提供與承包商已修改之竣工圖，向臺北縣政府報竣
    工，並申領使用執照，84年5月間 ，被告甲○○至現場勘查
    ，被告戊○○便將上開10萬元現金之交際費，置放於甲○○
    之口袋中而交付之。被告甲○○明知建築師就該部分減少施
    作部分應辦理變更設計始合乎建管法令，竟於審核於原設計
    圖及竣工圖上，以審核建案常用之紅色色筆圈註上開未施做
    之頂板後，仍未要求承包商、建築師依法辦理，而違背職務
    於88年5月21日簽准核發使用執照。
  (三)因認被告己○○、甲○○所為，係犯貪污治罪條例第4條第1
    項第5款違背職務收受賄賂罪嫌 、被告丁○○所為係犯同條
    例第5條第1項第3款職務上收受賄賂罪嫌 。被告戊○○、庚○○、丙○○所為 ，係犯同條例第11條第1項之對於依據法
    令從事公務之人員，關於違背職務之行為，交付賄賂罪嫌。
二、公訴人認被告己○○、甲○○、丁○○、戊○○、庚○○、
    丙○○分別涉犯上開罪嫌，要以：(一)有關被告戊○○如何行
    賄被告羅錫敦、丁○○、甲○○，迭經被告戊○○於調查及
    偵查中自白甚詳，並立有自白書二紙附卷可參，且有被告戊○○平日記載行賄金額之筆記本存卷可參。(二)有關龍閣社區
    完工後，因連續壁內縮及開放空間面積不足，於被告己○○
    勘查現場後，由被告戊○○轉告業者以種植樹木、盆栽等方
    式遮掩等情，且行賄被告己○○事先經過該工程監工即被告
    庚○○事先同意等情，復據被告乙○○、丙○○於調查及偵
    查中供述明確。又龍閣社區Ｂ棟連續壁內縮25公分及連續壁
    上方建物與地界間 ，原設計有57.3公分至100公分寬之綠化
    空間，因與鄰房發生糾紛僅留有20至30公分等情，於龍閣社
    區Ｂ棟大樓因921大地震倒塌後 ，經檢察官會同專家鑑定屬
    實，有鑑定報告附卷可證，足認被告己○○確有違法發照之
    情事。(三)被告己○○、丁○○測謊結果，二人就1.戊○○未
    曾贈其金錢；2.未收到戊○○所贈之金錢等二項問題，均呈
    情緒波動之反應，應有說謊等情，有法務部調查局鑑定通知
    書可參。(四)有關臺北縣新店市公所第七號公園地下停車場車
    道入口頂板，建築師逕行修正設計圖而未事前、事中向主管
    機關辦理變更設計一情，業據證人即原設計監造建築師林言
    志到庭證述屬實 。再本件減少施作之樓板面積達132.516平
    方公尺，業經檢察官履勘現場屬實，製有履勘筆錄及現場照
    片附卷可考。又被告甲○○於辦理審核本件停車場使用執照
    時，於竣工圖上，就車道入口部分特別以色筆標記，以其專
    業，只須與建築執照所附設計圖稍加比對，即可看出端倪，
    亦有原設計圖（修正前）及竣工圖影本及使用執照原卷影本
    附卷可證，被告甲○○違法發照，堪以認定等為論據。
三、訊據被告己○○、丁○○、戊○○、庚○○、丙○○、甲○○均堅詞否認上揭犯行，被告己○○辯稱：我是依法核發執
    照，我沒有受收賄賂；被告丁○○辯稱：我依法核發使用執
    照，沒有收受賄賂；被告戊○○辯稱：我按照規定辦事，交
    際費的解釋每個人不一樣，調查局不接受我對交際費的解釋
    ，事前的作業費包括車馬費、行政作業費等那些性質都屬於
    交際費，並不是行賄款；被告庚○○辯稱：這個案子是統包
    給營造公司，如果承造人沒有告訴我們內縮，我根本不知道
    ，依合約申請使用執照及費用、查驗是承包商要負責，我沒
    有行賄的動機；被告世源辯稱：我是事後才知道有花錢的事
    ，是聽我父親說的，我沒有親眼目睹；被告甲○○辯稱：檢
    察官對整個情況有所不了解，有所誤會，我沒有違法發照也
    沒有收受賄賂等語。
四、經查：
  (一)被告己○○部分：
    公訴意旨認被告己○○於84年間擔任臺北縣政府工務局施工
    管理課使用執照組組長，就麗屋公司所興建之龍閣社區Ｂ棟
    後方之連續壁因與鄰房發生糾紛，而內縮25公分，造成地下
    室及綠化空間面積不足以及違法施工，因收受賄賂15萬元，
    而違法核發使用執照 ，涉犯貪污治罪條例第4條第1項第5款
    違背職務收受賄路罪嫌。本案應審究者為：1.被告己○○就
    龍閣社區之核發使用執照，有無不應發照而發照之違背職務
    行為。2.被告己○○有無因收受賄賂，就龍閣社區之核發使
    用執照予以職務上便利之違背職務或不違背職務行為。茲就
    上揭問題逐一分析如下：
  1.被告己○○於查驗龍閣社區未發現「龍閣社區Ｂ棟後方之連
    續壁內縮25公分」，且本案「連續壁內縮」與「綠化開放空
    間面積不足」之情形，並非不能核發使用執照，故被告己○○核發使用執照，並無違背職務之行為：
  (1)按建築法第70條第1項：建築工程完竣後 ，應由起造人會同
    承造人及監造人申請使用執照。主管建築機關應自接到申請
    之日起10日內派員查驗完竣。其主要構造、市內隔間及建築
    物主要設備等與設計圖樣相符者，發給使用執照。亦即只要
    完工之建物其主要構造、市內隔間及建築物主要設備等與設
    計圖樣相符，即應發給使用執照。至於建築物之設計是否安
    全，是否具有足夠之抗震能力，施工過程中有無偷工減料或
    違法施工等情事，係屬技術層面之問題，應由通過國家嚴格
    專業考試之監造建築師、承造技師簽證負責，此有臺北縣政
    府92年6月5日北府工施字第0920374874號函之問題二說明(三)
    可參（詳見原審卷第164頁、167頁）。再證人林耀長即臺北
    縣政府工務局建管課長於原審證稱：（提示鑑定報告第二頁
    以及附件所示的照片有關鋼筋的部分有問題，你們查驗時是
    否會把水泥敲開來看裡面的鋼筋？）不可能，這是屬於營造
    廠的權責，我們目前是行政與技術分離，我們是屬於行政管
    理的部份，如將來鋼筋有問題建築師與營造廠要負責；（是
    否查驗時可以看出來地下室連續壁容內縮20公分導致一樓支
    柱錯開20公分？）不可能查驗的出來，除了我們事先就知道
    有問題，把水泥敲開才可能會知道，我們去查驗時，不可能
    將水泥敲開等語（詳見原審卷第154頁─156頁），足徵主管
    機關對建築物之查驗，係採「行政與技術分離」之原則處理
    。
  (2)有關龍閣社區Ｂ棟後方「連續壁內縮25公分」部分：
  (甲)依建築法第70條規定，核發使用執照時，承辦人對建物應行
    查驗之項目僅係主要構造；室內隔間；建築物主要設
    備等，如該部份與圖說相符者，即應核發使用執照。再依臺
    灣省政府84年1月17日府法四字第10229號令修正發布之「臺
    灣省建築管理規則」第33條規定：「本法第70條所稱建築物
    主要設備，係指左列各項：一、消防設備。二、避雷設備。
    三、污物、污水或其他廢棄物處理設備。四、昇降設備。五
    、防空避難設備。」，足徵承辦人在核發使用執照前，應勘
    查標的建物是否與竣工圖說相符，惟承辦人於審查時並非巨
    細靡遺去核對全部項目是否符合圖說，而係採「重點檢查，
    其他項目抽樣」之方式辦理。又依上揭第0920374874號函之
    問題二說明(三)所載台北縣政府建管人員確實嚴重不足，以往
    辦理建築物竣工查驗均依內政部訂定使用執照審查表內各項
    內容採取重點式抽查（公共安全設施如安全梯、安全門、屋
    頂避難平台、防空避難設備、防火區劃、停車空間、防火隔
    間等項目），抽查之範圍及內容係採圖說與建物現況比對，
    至於結構、安全問題由監造建築師、承造技師簽證負責、非
    承辦人之權責，係採「行政與技術分立」之方式處理（見原
    審卷第167頁 ）；並參酌上揭第0920374874號函附之附件19
    所示內政部所製作之制式「使用執照審查表」其上所列14項
    應查驗之項目（見原審卷第226頁 ），並無承辦人必須丈量
    建物全部尺寸之情形。準此，足徵被告己○○辯稱其未抽查
    到「Ｂ棟後方有連續壁內縮20公分」之問題，揆諸前開說明
    ，並無何違背法令之處。
  (乙)再依臺灣省建築管理規則第31條規定建築物之竣工尺寸，各
    樓地板面積誤差在百分之三以下，未逾三平方公尺，視為符
    合核定計劃 。本件Ｂ棟地下室之面積為1399．78㎡（約424
    坪），而連續壁內縮25公分估算減少之面積2．99㎡（不到1
    坪），是其內移面積未逾三平方公尺，仍屬於誤差範圍內，
    此有上揭第0920374874號函可參（見原審卷第168─169頁）
    。
  (丙)證人林耀長於原審亦證稱：像龍閣社區的查驗，時間不可能
    超過一個早上，所以不可能依照竣工圖仔細查驗，只能重點
    式抽查，且該基地是屬於不規則的、不容易用尺來丈量．．
    ．依照我現在的能力，我無法用肉眼目測，去查驗雖然都要
    帶尺或工具，但我現在的能力因為該基地是不規則，又有隔
    間，所以無法用尺量。如真的要量出來，就必須要用段落式
    的方式個別量出來再加起來，但因為如我剛才所言，這屬於
    重點抽查，且我們事先不知道有問題，所以我們不可能用段
    落式的方式去查驗．．．依照我現在（擔任）課長能力，我
    無法查驗出連續壁有內縮25公分的情形，我認為當時任何一
    位承辦人員到現場也無法看的出來等語（ 詳見原審卷第153
    頁）。可見被告己○○於查驗時未發覺上揭連續壁內縮25公
    分之情形，亦無不法之處。況縱連續壁內縮25公分致地下室
    面積短少2．99㎡，被告己○○發給使用執照 ，亦係在法定
    誤差範圍內，該等使用執照之核發，並無何違法之處。
  (3)關於「開放空間綠化面積」部分：
    查本案建物之建造執照係82年5月24日核發 ，嗣於84年5月1
    日地籍圖重測 ，此有上揭第0920374874號函附之附件1建造
    執照（原審卷第170頁 ）、附件17之地籍圖謄本、土地登記
    謄本（見原審卷第218頁、219頁）可稽。再證人林耀長於原
    審亦證稱：有經過重測，造成原有地界與重測地界有相當的
    誤差，所以他們在申請查驗的部分有將上開情形標出來，這
    是屬於不可歸責於他們的部分。他們在竣工後，才發現有重
    測的問題，以致於綠化空間不足，依照內政部我現庭呈的函
    示，這是被容許的，所以縱使依照我現在的能力，我也會認
    為沒有問題，且有關地界的部分，依照臺灣省建築管理規則
    第28條之規定，不是屬於我們查驗的部分等語（詳見原審卷
    第153頁 ）。依上足徵龍閣社區開放空間綠化面積不足，係
    因事後地界重測造成的，屬於不可歸責於起造人之事由，自
    無不核發使用執照之理；況關於地界影響到綠化空間之問題
    ，亦非主管機關之承辦人於履勘現場時，應行查驗之項目，
    則被告己○○未查驗出「開放空間綠化面積不足」，亦無不
    法之處。
  (4)綜上所述，就本案龍閣社區Ｂ棟後方地下室連續壁內縮25公
    分，雖與竣工圖說有所出入，惟此情形就整個建物之地面層
    而言，其僅短少2．99㎡（不到一坪 ），比例上極為微小，
    且屬隱敝的部分，自屬不易查驗出來。再該內移面積未逾三
    平方公尺，亦於誤差範圍內，主管機關自難執此拒絕發給使
    用執照。是被告己○○並無不應發給使用執照而核發之違背
    職務行為。至連續壁內縮因而使一樓支柱錯開20公分，是否
    影響安全及耐震能力不足，應如何補強等等，係屬建築技術
    層面之事項，依前述建築法採「行政與技術分離」之原則，
    此部分應由專業建築師以及營造廠技師簽證負責，並非屬被
    告己○○職務範圍之事項，自與被告己○○無關。另關於綠
    化空間面積，係因建造核發後土地重測造成地界內移，非可
    歸責於起造人，自亦不能以此為理由不核發使用執照，況綠
    化空間的面積亦非屬主管機關查驗之標的，被告己○○在核
    發使用執照時自不必考慮此一因素。足徵被告己○○核發龍
    閣社區使用執照，並無任何違背職務之行為，堪以認定。
  2.並無積極證據證明被告己○○確有收受被告戊○○所交付之
    賄賂：
  (1)被告戊○○最先於調查局接受詢問時，一再否認曾行賄被告
    己○○（詳見偵字第24246號卷第一宗第41一45頁 ）；其供
    述略以「出國花費殆盡」、「並無將15萬交付予承辦人員己○○」、「沒有給公務員任何費用」。嗣被告戊○○經公訴
    人聲請原審裁定羈押中 ，於88年11月5日被借提至調查局時
    書立自白書稱：本人於會勘期間至車上將交際費，置於其「
    按指被告己○○」外套口袋，後承辦員勘驗完後回車上，本
    人亦拍衣服暗示東西業主拜託，後承辦員只說，綠化植栽不
    足及相片該補的補，同意續辦使照．．．後羅先生離開現場
    ，匆匆趕去其他會勘，並不願接受本人所請吃飯，此有自白
    書可在卷（詳見偵字第24246號卷第一宗第71一73頁 ）；於
    同日之調查筆錄稱：（你於己○○會勘現場時龍閣社區現場
    ，將前述15萬元以白色信封袋包裝後置於你車上己○○的外
    套口袋內，承辦員己○○勘驗完後回車上，你拍衣服暗示東
    西業主拜託，己○○如何表示？）他點點頭表示默許，同時
    拿起外套，由我陪同走到中榮街附近大路上，搭乘其他代辦
    業者的車，去勘驗其他案件（ 見偵字第24246號偵查卷第一
    宗第69頁反面 ）。又被告戊○○於88年11月5日書寫上開自
    白書，並經調查局北機組為詢問後，於同日接受檢察官複訊
    時稱：（羅某夾克何種？）米黃色、拉鍊式夾克，錢利用一
    般白色信封裝的，是15萬元現金。（勘驗完情形如何？答：
    勘驗後羅某上我的車我挪開外套，我載他去中榮街附近某路
    ，換別人接手他去另外別的現場（ 詳見偵字第24246卷第一
    宗第76頁）。另被告戊○○於原審改稱：（上開15萬元是否
    是交給己○○？）記得我有交一些給他，但是金額我忘記了
    ，有超過1萬元，沒有超過5萬元。我記得是在看龍閣社區的
    現場時，我放在他的外套口袋，當時我是開豐田紅色1800Ｃ
    Ｃ的車子去縣政府載他到現場勘驗，時間我忘記了，已經很
    多年前了。一到現場就有很多人帶他去看現場，然後我在車
    上等，他在看現場時，我將錢放在他外套口袋（當時他下車
    時將外套放在車上），之後他上我的車我載他到路口，別人
    又送他去看別的現場。他上我的車子時，我沒有跟他暗示什
    麼或說什麼。他下我的車子有把外套穿走。（你總共送給己○○多少次錢？多少錢？）只有這一次等語（詳見原審卷第
    77 頁、78頁）。依上 ，可見被告戊○○起先否認有向被告
    己○○行賄，後以自白書改稱交付15萬元，於原審又稱其行
    賄之金額為1萬元以上5萬元以下，其說法相互矛盾，且其所
    供有關交付款項之情節，亦有出入，是其指訴是否真實，已
    有可疑，且被告戊○○關於行賄之說詞，除其自己之陳述外
    ，又無任何證據以資補強，自不得單以共同被告戊○○之自
    白作為認定被告己○○有罪之依據。
  (2)被告戊○○供稱其受託為龍閣社區申請使用執照，代辦費10
    萬元，交際費15萬元，惟被告戊○○遭調查局查扣之帳冊僅
    記載「勞務收入彥俊使照費95,238元」（ 見偵字第24246號
    卷第一宗第47頁），而第二份扣案明細表並無關於本案交際
    費之記載（見偵字第24246號卷第一宗第49、50頁 ），且麗
    屋建設公司庚○○或營造商乙○○、丙○○父子，亦未能提
    出有支出該筆交際費之支出憑證，以供審核。故縱使被告丙○○陳稱其有交付15萬元交際費予被告戊○○（見偵字第24
    246號卷第一宗第13頁反面 ），其亦無法證明被告戊○○有
    向被告己○○行賄。是被告戊○○前開自白指稱其向被告己○○行賄15萬元，自乏依據。
  (3)被告乙○○稱：如前述公務員前來勘驗皆由庚○○接待，但
    事後庚○○有告訴我他有給紅包予公務人員，以利使用執照
    儘快發照，依一般行情的3萬元等語（詳見偵字第24246號偵
    查卷第一宗第6頁 ），此所供之金額既與被告戊○○之說法
    不符，且屬傳聞證據，自非可採。再據卷附龍閣社區之工程
    合約書第25條：「．．．請領使用執照，所需費用均由乙方
    （即彥俊公司乙○○）負擔」（ 見偵字19071號卷第61頁反
    面），可見有關請領使用執照係被告乙○○需負責之事，與
    被告庚○○無關，被告庚○○不需行賄以取得使用執照，足
    徵被告乙○○前開有關「事後被告庚○○有告訴我他有給紅
    包予公務人員，以利使用執照儘快發照」供詞之可信度，亦
    值懷疑，況被告庚○○亦堅詞否認曾行賄過任何公務人員，
    故公訴人認被告庚○○、乙○○、丙○○，為順利取得使用
    執照，乃委託被告戊○○行賄被告己○○等情，並無證據以
    實其說。
  (4)公訴人認被告己○○涉犯收賄罪嫌之另一證據，是曾對被告
    己○○實施實施測謊結果，就被告戊○○未曾贈其金錢；未
    收到戊○○所贈之金錢等二項問題，均呈情緒波動之反應，
    認應有說謊等情，此有法務部調查局（八九）陸（三）字第
    89129311號鑑定通知書可參（見偵字19071號卷第6頁）；另
    對被告戊○○實施測謊結果，就其未贈予己○○金錢；己○○未收取其所贈之金錢；15萬交際費其自行留用等情，經測
    試呈情緒波動之反應，認應亦係說謊等情，此亦該局（八八
    ）陸（三）字第88174592號鑑定通知書可參（見偵字第1907
    1號卷第5頁）。然按所謂測謊者，係透過儀器，以檢試受測
    者心理反應，並加以判讀受測者是否在說謊，惟影響測謊之
    因素頗多，諸如施測者之經驗、施測技術（例如編題技術）
    、施測環境、受測者之精神狀態、有無疾病、臨時狀況（例
    如過度緊張）等，是以測謊並非百分之百可靠，故在司法實
    務上，其地位與被告（或共同被告）之自白相同，須有補強
    證據證明其與事實相符，否則不得僅以測謊結果不利被告，
    作為判決被告有罪之唯一依據。惟本案並無其他補強證據存
    在，自不能以被告己○○未通過測謊即認被告己○○必有收
    受賄賂。
  (5)依上揭第0920374874號函問題二說明(二)記載：「龍閣社區使
    用執照處理時程依使用執照申請書（附件10，見原審卷第19
    9頁）研判申請掛號日期共有3次，84年6月19日、同年7月27
    日、同年10月7日，其情形節略如下：(甲)84年6月19日掛號申
    請使用執照。(乙)84年7月3日會辦消防單位並經核准「消防核
    准後承辦人依規定於一至二星期內會同起、監、承造人至現
    場勘查，確定勘查日期因當時並未規定須辦理勘驗紀錄表」
    。(丙)84年7月27日因損鄰退件補正重新掛號。(丁)84年10月7日
    因損鄰未解決退件補正再重新掛號。使用執照由申請日期開
    始至簽辦程序完成，若因其他事由造成延宕（例如損鄰處理
    程序未能及時處理完成或工程改善事項未辦理完竣），承辦
    人於發照前會視個案情形另行辦理複查，複查次數及時間皆
    由個人自行安排再至現場抽驗（工程改善事項是否完成），
    本案審查呈判表所載抽驗勘查日期為84年10月11日（如附件
    18，見原審卷第225頁 ）。(戊)84年10月30日核發使用執照，
    此上揭第0920374874號函可稽（詳見原審卷第166─167頁）
    。又依前揭第0920374874號函問題二說明二２記載：「依當
    時臺北縣政府工務局核發使用執照之作業規定，於業者掛號
    申請並會辦消防檢查核准後，承辦人應在一至二星期內會同
    起、監、承造人至現場勘查，因本案申請消防核准日為84年
    7月3日，故被告己○○第一次會同業者前往現場之時間應係
    7月中、下旬左右 。另依上揭第0920374874號函問題一說明
    (三)表示：「內政部訂定使用執照審查表（ 附件8，見原審卷
    第197頁）審查項目第12項「損壞鄰房有案者已否解決 」，
    為審查項目之一。前揭龍閣社區於84年10月4 日依相關處理
    原則辦理損壞鄰房程序完成後，始得辦理使用執照等情（詳
    見原審卷第165頁），被告己○○於84年10月19 日簽具使照
    審查判表（見原審卷第225頁附件18 ），並於同年10月30日
    核發使用執照 。其間自業者84年10月7日掛號申請至同年月
    30日核發使用執照照，共計24天 。復依臺北北縣政府92年7
    月8日北府工施字第0920439976號函（ 見原審卷第293─303
    ）所附84、85、86年度使照（抽樣統計）辦理天數統計表所
    示，共計抽樣144件 ，從最後一次掛號至核發使用執照之天
    數，在10天內有31件，11天至20天有35件，21天至30天有28
    件，31天至40天有28件（以上共計114件） ，41天以上有30
    件，而被告己○○就龍閣社區之使用執照從業者申請至發照
    共計24天，對照上開一般核發使用執照之所需時間，並未特
    別快速。按交付賄賂之目的在使公務員就其職務內容（不論
    係違背職務行為，或職務上之行為）作為交換之對價，然均
    未見於本案被告己○○有何給予被告戊○○便利之情形，足
    徵被告戊○○指稱有交付金錢予被告己○○，並不實在。
  3.綜上所述，被告己○○承辦本案龍閣社區使用執照之核發，
    被告己○○並無何不應核發使用執照而核發之違背職務行為
    ，亦無給予業者任何便利之職務行為。再被告戊○○對於是
    否行賄被告己○○、行賄金額為何，在調查局與偵查及原審
    中之供述中迭有出入，則被告戊○○有關曾行賄被告己○○
    之可信度，誠屬有疑。又扣案帳冊之內容係被告戊○○所自
    行書寫，為被告戊○○所自承，且觀諸該帳冊內容並無法得
    出被告己○○確有收受被告戊○○所交付賄賂之證據。此外
    ，復查無其他積極證據足認被告己○○有何上開違背職務或
    利用職務收受賄賂之犯行，是原審諭知被告己○○無罪，核
    無不合。
  (二)被告丁○○部分：
  1.公訴意旨認順誠公司承攬臺北縣樹林市○○○○○街立體停
    車場工程，該工程於87年6、7月間完工後，一直無法取得使
    用執照，該公司負責人黃聰明、經理李建國等人，為圖順利
    取得使用執照，以領取工程款，委託被告戊○○代辦申領手
    續並打點承辦人 ，計交付5萬元之代辦費及15萬元之交際費
    ，至88年4、5月間，被告丁○○至工地現場勘查時，被告戊○○亦於現場趁隙將15萬元之交際費，以現金給付被告丁○○，經被告丁○○收受後，該工程之使用執照於88年5 月核
    發。因認被告丁○○涉犯貪污治罪條例第5條第1項第3款對
    於職務上之行為，收受賄賂罪嫌。
  2.惟查：
  (1)公訴意旨認被告丁○○涉犯前開犯行，無非以被告戊○○於
    調查局北機組之供述，與卷附自白書中略以彼曾開車載被告
    丁○○勘驗臺北縣樹林市○○○○○街立體停車場工程，被
    告丁○○下車時，彼將現金15萬元放在信封袋內，將之置於
    被告丁○○放在車上之外套口袋，俟被告丁○○勘驗完畢上
    車後，彼會拍拍外套口袋，表示業主拜託等語（見偵字第24
    246卷第一宗第90頁反面、第94頁 ），暨被告丁○○經測謊
    結果，就被告戊○○未曾贈其金錢；未收到戊○○所贈之金
    錢等二項問題，均呈情緒波動之反應，應有說謊等情（見偵
    字19071號卷第6頁），為主要論據。
  (2)再被告戊○○雖於調查局供述及以自白書陳稱曾交付現金15
    萬元予被告丁○○。惟被告戊○○在原審供稱：「我沒有送
    款項給被告丁○○，也沒有招待他喝花酒等。這一家是順誠
    營造公司，我也是有報代辦費與交際費，金額我忘記了。我
    是否有載丁○○到現場勘查，我忘記了。但我自己本身沒有
    交給他任何款項，我的手下應該也沒有交給他款項，．．．
    ，因為該工程是樹林市公所的，一定要經驗收核可，我才可
    以拿到證件去申請使用執照，所以我根本不可能也沒有必要
    去打點承辦人，承辦人沒有樹林市公所的驗收核可文件他也
    無法發照。」、「（提示上開偵查卷第71至82頁，你曾經以
    自白書或在調查局中有說你有送現金15萬元給丁○○，有何
    意見？）我真的沒有送他款項，之前也沒有送過，我不太認
    識他。」、「（提示上開偵卷第83頁反面，你跟檢察官說上
    開筆錄前是否有被刑求，你說沒有，且說上開筆錄實在，有
    何意見？）當時調查人員主要是問龍閣社區的部份，問完之
    後，就以我報價單的名稱隨便問上面有記載的我承辦的案件
    ，因為我有跟他們解釋交際費，但是他們不接受，且扣留我
    的案卷，當時我不方便得罪他們，也是很無奈的情形下照他
    們的意思寫，至於我會在檢察官前如此陳述，是因為我認為
    他們是一樣的。」等語（詳見原審卷第79─80頁）。依上，
    足見被告戊○○對於是否曾經行賄被告丁○○乙節，前後供
    述不一，自難在無其他積極證據佐證之下，單以共同被告戊○○前後不一之供詞，遽認被告戊○○必有行賄被告丁○○
    之犯行。
  (3)又按測謊，如上所述並非百分之百可靠，且測謊在司法實務
    上，其地位與被告（或共同被告）之自白相同，須有補強證
    據證明其與事實相符，否則不得僅以測謊結果不利被告，作
    為判決被告有罪之唯一依據。惟本案並無其他補強證據存在
    ，自不能以被告丁○○未通過測謊即認被告丁○○必有收受
    賄賂。
  (4)另扣案之帳冊，係被告戊○○所自行書寫，觀諸該等內容，
    亦無法得出被告丁○○確有收受被告戊○○所交付賄賂之文
    句。故本案除共同被告戊○○前後不一之供詞與測謊鑑定報
    告之外，別無其他積極證據足證被告丁○○確有收受賄賂。
    自無法以前開共同被告戊○○之供述與測謊鑑定報告作為認
    定被告丁○○確有收受被告戊○○所交付賄賂之依據。至於
    證人黃聰明於調查局雖證稱：當初李建國向我報告這20萬元
    有包括交際費在內，但如何交付及數額，他並未向我說明，
    何以會有交際費15萬元，我並不清楚（ 詳見偵字第24246號
    卷第二宗第50頁）；證人李建國於調查局亦證稱：戊○○有
    表示這20萬元有包括代辦費及交際費，但兩者分配額度他並
    未明白向我講明等語（ 詳見偵字第24246號卷第二宗第75頁
    ）。是依證人黃聰明、李建國上揭證詞，亦不足以補強被告
    丁○○確有收受被告戊○○交付之賄賂15萬元。此外，復查
    無其他積極證據足認被告丁○○有何涉犯貪污治罪條例第 5
    條第1項第3款對於職務上之行為，收受賄賂罪嫌。是原審諭
    知被告丁○○無罪，亦無不合。
  (三)被告甲○○部分：
    公訴意旨認告甲○○係臺北縣政府工務局使用執照課技士，
    明知臺北縣新店市第七號公園興建地下二層停車場頂版（停
    車場第一層平面，及公園地面層）依申請建築執照之設計圖
    ，於車道第3、4柱位間，原設計有樓頂板（編號ＳＨ３），
    因新店市公所要求該部分覆土種植花木，其樓板高度需降低
    1. 5公尺 ，致如依原設計圖，則車道入口高度將不足1米而
    無法進出，故負責設計監造之林言志建築師於工程正式發包
    前，即將該部分設計修正取消（ 修正取消面積為132.516平
    方公尺，依車道寬12.27公尺、長度10.8公尺計算而得 ），
    因該頂版係屬建築物結構，依建築法第39條、第87條規定，
    本需向工務局辦理變更設計，但林言志建築師並未依規定先
    辦理變更設計，工程完工後，承包商馮文斌、陳清順，乃以
    5萬元之代價委託被告戊○○代辦申領使用執照 ，同時交付
    10萬元，作為行賄工務局人員之交際費，被告戊○○受託後
    ，乃以建築師提供與承包商已修改之竣工圖，向臺北縣政府
    報竣工，並申領使用執照，84年5月間 ，被告甲○○至現場
    勘查，被告戊○○便將上開10萬元現金之交際費，置放於被
    告甲○○之口袋中而交付之。被告甲○○明知建築師就該部
    分減少施作部分應辦理變更設計始合乎建管法令，竟於審核
    原設計圖及竣工圖上，以審核建案常用之紅色色筆圈註上開
    未施做之頂板後，仍未要求承包商、建築師依法辦理，而違
    背職務於88年5月21日簽准核發使用執照 ，因認被告甲○○
    涉犯貪污治罪條例第4條第1項第5款對於違背職務之行為 ，
    收受賄路罪嫌。本案所應審究者為：1.被告甲○○就前開臺
    北縣新店市第七號公園興下二層停車場之核發使用執照，有
    無不應核發使用執照而核發之違背職務行為。2.被告甲○○
    有無因收受賄賂，就前開臺北縣新店市第七號公園興建地下
    二層停車場之核發使用執照予以職務上便利之違背職務或不
    違背職務行為。茲逐一分析如下：
  1.證人即臺北縣政府工務局建管課長林耀長到庭具結證稱：「
    （『提示90年偵字第8780號卷第42頁之新店市第七號公園地
    下停車場之合約圖，以及起訴書犯罪事實欄二所載』上開工
    程起訴書起訴的內容是何意？且該工程是否有違法？）林言
    志建築師向臺北縣政府申請的建造圖說地下停車場第3 與第
    4柱之間，有一樓板，但因該停車場上面是要做公園 ，要覆
    土種植花木 ，所以依照相關的法令樓板必須要有1.5公尺的
    覆土深度 ，所以該樓板要下降1.5公尺，但若是樓板真的下
    降1.5公尺 ，車輛就無法進出，所以庭上剛給我看的偵查卷
    第42頁新店市公所第七號公園地下停車場的合約設計圖第 3
    與第4柱之間 ，就將該部分樓板的設計修正取消，也就是沒
    有樓板了，且車道旁邊有設計欄杆（或者是花台），公園上
    的人就不會掉下去，我推論新店市公所應該有兩個考量，第
    一、上開樓板不做可以節省費用，第二、該樓板不做也不會
    影響結構安全與停車場之使用。且我綜合本案之情況，因為
    上開樓板不做不會影響總樓地板之面積，且其屬於公共工程
    有完整的監督機制，且若結構安全沒有問題的話，得併入竣
    工圖修正。這是在上開三個條件之下，可以不變更建造圖，
    而併入竣工圖修正，且我在來開庭前有跟檔案室聯絡，他們
    說91年12月23日該案之竣工圖文件就被調走，還沒有歸檔（
    我不清楚被何單位調走），但我從起訴書第六頁第一至八行
    可以看出本案是併入竣工圖修正。」、「（依你的專業知識
    ，你認為本案之地下停車場是否可以併入竣工圖來修正？）
    本案若是符合上開三個條件是可以併入竣工圖來修正，且我
    認為本案有符合上開三個條件。且從上開偵查卷第42頁之合
    約圖可知，新店市公所願意取消第3至第4柱間之樓地板降低
    1.5公尺之修正，且應該考慮到降低1.5公尺車輛將無法進出
    （從我現呈之林言志向本府提出之建造圖可知如再降低1. 5
    公尺，則高度剩下63公分，車輛不可能進出，依建築技術規
    則規定車道至少要有210公分之高度才可以），所以新店市
    公所就在合約圖上做出第3、4柱不施作樓板之圖面。」、「
    （本案發使用執照是否有違法或不當之處？）新店市公所、
    建築師與營造廠在申請使用執照時，在變更說明及理由上，
    應該要註明上開停車場第3、4柱樓板併案（併入竣工圖）辦
    理變更，但並沒有註明。這部分本府會請前開單位作說明。
    」、「（有關甲○○查驗並發使用執照部分，你認為是否有
    違法的情事？）除了剛剛前述樓板修正之部分外，我沒有發
    現有其他違法之情事。」、「（承辦人員發放使用執照是否
    要經過上級人員之核准？）是的，但是依照分層負責規定，
    應該是由課長決行，且我們是審核文件是否齊全，依照內政
    部所頒布之使用執照審查表來審查。」、「（『提示上開偵
    查卷第四頁之證據十之圖示』上開文件是否就是竣工圖？）
    依上開文件右上角臺北縣政府工務局之章研判，是竣工圖沒
    有錯。且上開文件可以清楚看出，在第3、4柱之間沒有施作
    樓地板，就是已經併入竣工圖修正。」等語（詳見原審卷第
    268─270頁）。參以被告甲○○於原審供稱：「（對證人所
    言有何意見？）新店市公所的停車場部分，我只是抽驗，但
    我沒有抽驗到第3、4柱之樓板的部份，我是拿竣工圖去現場
    看，但我打勾是我回到縣政府之後，拿竣工圖與建造圖去核
    對，但我沒有看到二圖之第3、4柱之樓板有不同之處。若是
    有發現有不同，則我會要求在使用執照申請書上變更說明及
    理由欄上說明原因。」等語（詳見原審卷第272頁 ）。再訊
    之證人林耀長證稱：「「（有關新店市公所停車場第七號公
    園地下停車場之部分，在使用執照申請書上沒有寫第 3、4
    柱之間變更理由，則公務人員核發使用執照是否有違法？）
    如甲○○剛剛所言沒有注意到是屬實的話，則應該只有行政
    疏失之問題。」等語（詳見原審卷第273頁 ）。足徵臺北縣
    新店市第七號公園地下停車場原設計之樓頂板被取消施作，
    但因上開樓板不做可以節省費用，且該樓板不做也不會影響
    結構安全與停車場之使用。另上開樓板不做不會影響總樓地
    板之面積，故可不先行辦理變更設計，而併入竣工圖修正，
    再從前開卷附工程之竣工圖中，可以看出在第3、4柱之間沒
    有施作樓地板，即已經併入竣工圖而作修正，故被告甲○○
    以併入竣工圖修正之方式，而核發使用執照，並未有任何違
    背職務或不法之處，堪以認定。
  2.被告戊○○於調查局北機組係供稱有關臺北縣新店市第七號
    公園地下停車場工程，係交付賄款10萬元予「張建平」（詳
    見偵字第24246號偵查卷第一宗第90頁反面 ），另於88年11
    月18日在調查局書立自白書略以曾就臺北縣新店市第七號公
    園地下停車場工程交付賄款予「張建平」（見上開偵查卷第
    94頁）。惟被告戊○○於偵查中供稱：「（有給甲○○10萬
    元交際費？）沒有，這件被百姓檢舉很多，這件只有請他吃
    飯而已，我第一次說張建明（按應係張建平），是我說錯了
    ，因為張建明（平）辦的多，所以我記錯。」等語（見偵字
    第24246號卷第二宗第121頁反面）。足徵被告戊○○係指曾
    交付賄款予「張建平」，但並未有何曾交付被告甲○○賄款
    之自白，公訴人認被告戊○○曾於調查及偵查中自白交付被
    告甲○○賄款乙節，尚有誤會。另被告戊○○在原審供稱：
    「這一件（按指臺北縣新店市第七號公園地下停車場之工程
    ）是我跑照的，是英發公司委託我跑照的，我跟他收代辦費
    與交際費，這是我的作業方式，但總數多少我忘記了，數目
    沒有固定。我有用我上開車子去載被告甲○○去現場一次，
    這是為了無損害公共設施勘驗而去的，因為這也是公家單位
    的工程，如我之前所言，無須打點承辦人。這一件工程以及
    其他工程我都沒有交給他任何款項，但是偶而會請他到麵攤
    吃吃小吃。」、「（『提示上開偵查卷第71至82頁』你曾經
    說這一件工程你有將錢交給承辦人，有何意見？）真的沒有
    ，我沒有必要給。自白書二件都是在調查局寫的，我之所以
    會如此寫，理由同上所述『按即指當時調查人員主要是問龍
    閣社區的部份，問完之後，就以我報價單的名稱隨便問上面
    有記載的我承辦的案件，因為我有跟他們解釋交際費，但是
    他們不接受，且扣留我的案卷，當時我不方便得罪他們，也
    是很無奈的情形下照他們的意思寫』。」等語（詳見原審卷
    第81頁）。足徵被告戊○○並未曾供證曾交付賄款予被告甲○○，以作為被告甲○○核發上開臺北縣新店市第七號公園
    興建地下二層停車場工程使用執照之代價。
  3.又扣案之帳冊，係被告戊○○所自行書寫，觀諸該等內容，
    亦無法得出被告甲○○確有收受被告戊○○所交付賄賂之文
    句。故本案並無積極證據足證被告甲○○確有收受賄賂，而
    被告甲○○承辦本案臺北縣新店市第七號公園興建地下二層
    停車場工程使用執照之核發，並無何不應核發使用執照而核
    發之違背職務行為。此外，復查無其他積極證據足認被告甲○○有何涉犯貪污治罪條例第4條第1項第5 款對於違背職務
    之行為，收受賄路罪嫌。原審諭知被告甲○○無罪，並無不
    合。
  (四)被告戊○○、庚○○、丙○○部分：
    公訴意旨認被告戊○○、庚○○、丙○○共同行賄被告己○○，使被告己○○違法發放龍閣社區之使用執照，因認被告
    戊○○、庚○○、丙○○共同涉犯貪污治罪條例第11條第1
    項之對於依據法令從事公務之人員，關於違背職務之行為，
    行求、期約或交付賄賂或其它不正利益罪嫌。又被告戊○○
    行賄被告甲○○，使被告甲○○違法發放臺北縣新店市第七
    號公園地下停車場之使用執照，因認被告戊○○就此部分，
    亦涉犯貪污治罪條例第11條第1項之對於依據法令從事公務
    之人員，關於違背職務之行為，行求、期約或交付賄賂或其
    它不正利益罪嫌。公訴人雖認被告戊○○、庚○○、丙○○
    共同涉犯貪污治罪條例第11條第1 項之對於依據法令從事公
    務之人員，關於「違背職務」之行為，行求、期約或交付賄
    賂或其它不正利益罪嫌。惟如上所述，被告己○○核發龍閣
    社區之使用執照，並無何違背職務之不法行為；而被告甲○○發放臺北縣新店市第七號公園地下停車場之使用執照，亦
    無何違背職務之不法行為。按公務人員既無違背職務之行為
    ，則被告戊○○、庚○○、丙○○自不可能構成前開貪污治
    罪條例第11條第1項之對於依據法令從事公務之人員 ，關於
    違背職務之行為，行求、期約或交付賄賂或其它不正利益罪
    嫌。此外，復查無其他積極證據足認被告戊○○、庚○○、
    丙○○有何上開犯行　是原審諭知被告戊○○、庚○○、丙○○無罪，亦無不合。
五、綜上所述，原審諭知被告己○○、丁○○、戊○○、庚○○
    、丙○○、甲○○無罪，並無不合。檢察官上訴指摘原審判
    決不當，請求撤銷改判，為無理由，應予駁回。
據上論斷，應依刑事訴訟法第368條，判決如主文。
本案經檢察官謝英民到庭執行職務。
中　　華　　民　　國　　94　　年　　5 　　月　　31　　日
　　　　　　　　　刑事第二十二庭審判長法　官  黃瑞華
　　　　　　　　　　　　　　　　　    法　官  蔡明宏
　　　　　　　 　 　　　　　　　　　　法　官  陳憲裕
以上正本證明與原本無異。
檢察官如不服本判決，應於收受送達後十日內向本院提出上訴書
狀，其未敘述上訴之理由者並得於提起上訴後十日內向本院補提
理由書（均須按他造當事人之人數附繕本）。
                                      書記官  劉育妃
中　　華　　民　　國　　94　　年　　　6　月　　 6  　　日
